臺灣臺中地方法院刑事判決　　　　　　　　　　　　　九十一年度易字第九六六號
　　公　訴　人　臺灣臺中地方法院檢察署檢察官
　　被　　　告　丙○○
右列被告因詐欺案件，經檢察官提起公訴（九十年度偵字第九三０一號），本院判決
如左：
    主  文
丙○○意圖為自己不法之所有，以詐術得財產上不法之利益，處有期徒刑肆月，如易
科罰金，以參佰元折算壹日。
    事  實
一、丙○○係設於台中市○○路六０九號二樓「萬豐旅行社」負責人，其設於三信商
    業銀行股份有限公司（下簡稱三信商銀）支票帳號0000000000號存款
    帳戶業於民國八十八年三月二十四日起陸續有退票紀錄，經濟情況不佳，丙○○
    於八十八年八月間以該旅行社名義，招攬自同年八月二十七日起至同年九月三日
    止之大陸及馬來西亞十六人次八日旅遊團，並基於意圖為自己不法所有之不確定
    故意，明知其經濟狀況陷於窘境，可能面臨無法支付該旅遊團在大陸及馬來西亞
    之食宿費用，仍以電話聯絡向來有合作關係之位於台中市○○路二一一號三樓之
    三之「好美ＬＯＣＡＬ  ＣＥＮＴＥＲ」（後來擴大營業成立甲○○○○有限公
    司，下簡稱好帥公司）實際負責人羅至成，委其代訂國外旅館住宿及交通工具，
    合計美金五千零六十元（折合當時匯率換算為新台幣十六萬一千九百二十元），
    彼時「好美ＬＯＣＡＬ  ＣＥＮＴＥＲ」羅至成尚不知丙○○經濟狀況陷於困難
    ，誤認丙○○仍循先前出團後再付款方式，致陷於錯誤而允諾代訂國外食宿及交
    通工具，計詐得食宿及交通工具等費用之財產上不法利益新台幣（下同）十六萬
    一千九百二十元而無違於丙○○本意。嗣丙○○返國後，於八十八年九月八日簽
    立一紙到期日為同年月三十日之同額本票交付，屆期提示未能付款，好帥公司始
    知受騙。
二、案經好帥公司代表人丁○○委由乙○○訴請臺灣臺中地方法院檢察署檢察官偵查
    起訴。
    理  由
一、訊據被告丙○○固直承有於右開時間委請告訴人好帥公司之前身「好美ＬＯＣＡ
    Ｌ  ＣＥＮＴＥＲ」實際負責人羅至成代訂大陸及馬來西亞旅遊團國外方面食宿
    及交通工具費用十六萬一千九百二十元等情不諱，惟矢口否認有何詐欺犯行，辯
    稱：伊所有萬豐旅行社係於八十八年十月間倒閉，簽發本票時公司尚未倒閉，伊
    認為仍有能力支付款項，才會委請告訴人代訂國外食宿及交通工具，並簽發本票
    ，且伊與告訴人先前已合作十幾年，不可能因為區區十餘萬元即故意倒閉，實在
    因經濟狀況不佳緣故，況且伊於八十九年八月間尚招攬一韓國、大陸旅遊團，亦
    委請告訴人代辦國外食宿及交通工具，費用也都有全部繳清，實無詐欺故意云云
    。然查，右開事實，業據告訴代理人乙○○於檢察官偵訊及本院審理期間指訴綦
    詳，有各該訊問筆錄在卷可按，復有本票、請款單及存證信函各乙紙附卷可稽；
    觀被告設於三信商銀支票存款帳戶，其所有支票自八十八年三月二十四日起有退
    票紀錄，八十八年十月十五日遭銀行列為拒絕往來戶，且其存提款紀錄相當頻仍
    ，存款餘額最高不超過五十萬元，超過十餘萬元存款數目，每於存款後隨即被領
    出，最常見之存款餘額僅剩一百元、三百元，有三信商銀於九十一年三月二十八
    日以三信銀管字第０五六二號函附開戶資料一紙、客戶帳卡明細單五紙，及於同
    年五月八日以三信銀管字第０七九八號函附支票存款退票記錄表三紙存卷可參，
    顯見被告所有上開支票帳戶自八十八年三月間退票時起常有入不敷出狀況，此觀
    證人即任職萬豐旅行社之會計羅荷鳳於檢察官偵訊時具結證稱：伊自八十八年四
    月間起至同年十月底受僱於被告擔任會計，據側面瞭解，被告財務狀況不是很好
    之語可明，有該訊問筆錄在卷可據，被告明知自八十八年三月間起經濟陷於窘境
    ，竟仍招攬自同年八月二十七日起為期八日旅遊團，並委請告訴人代訂食宿及交
    通工具，於領取該旅遊團消費者所交付之全部團費後，竟分文未支付告訴人，經
    過短短不到二個月期間，萬豐旅行社隨即宣告倒閉，被告所有支票帳戶亦於八十
    八年十月十五日遭列為拒絕往來戶，顯然其委請告訴人代訂國外食宿費用之際，
    經濟狀況陷於谷底，已難挽回，猶仍利用其先前與告訴人出團後再付款之合作模
    式，使告訴人不疑有他，而事先代為訂購國外食宿及交通工具，且不違於被告本
    意，其有詐欺告訴人之不確定故意甚明。至於八十九年八月間被告另招攬一韓國
    、大陸團，亦委請告訴人代訂國外食宿及交通工具，費用全部付清一情，雖為告
    訴代理人所不否認，然彼時被告所有旅行社業已宣告倒閉，支票亦遭列為拒絕往
    來戶已如前述，被告係持他人所有支票交付告訴人並予兌現，並非被告自己所有
    支票，為被告所直承，則被告是否有能力付款不無可疑，況且此距本案發生時間
    相隔一年，縱使被告委請友人付款，亦不能據此推斷被告於本案委請告訴人代訂
    食宿及交通工具之際即無詐欺之不確定故意，被告前開辯解均無可採。本件事證
    業臻明確，被告犯行至堪認定。
二、核被告所為，係犯刑法第三百三十九條第二項、第一項詐欺得利罪。本案被告詐
    騙告訴人者，乃食宿及交通工具等費用之財產上不法利益，至於機票則由被告直
    接向航空公司訂購，為告訴代理人及被告所不否認，告訴人並未因而交付任何有
    形財產，是被告涉犯者乃同條第二項詐欺得利罪而適用同條第一項規定，並非以
    一行為觸犯上開二罪名，公訴人認係想像競合犯，容有誤會，併予敘明。爰審酌
    被告素行、犯罪動機、方法、手段、犯後態度，及事後返還四萬元予告訴人收受
    ，尚餘十二萬一千九百二十元未償還等一切情狀，量處如主文所示之刑，並諭知
    易科罰金之折算標準（按詐欺得利罪之法定刑度為五年以下有期徒刑、拘役或科
    或併科一千元以下罰金，而被告詐欺得利行為時為八十八年八月間，彼時犯案時
    之刑法第四十一條係限於最重本刑為三年以下有期徒刑之罪，而受六個月以下有
    期徒刑或拘役之宣告，因身體、教育、職業、家庭之關係，執行顯有困難者方得
    易科罰金，而該法條業於九十年一月十日修正為刑法第四十一條第一項前段：「
    犯最重本刑為五年以下有期徒刑以下之刑之罪，而受六個月以下有期徒刑或拘役
    之宣告，因身體、教育、職業、家庭之關係或其他正當事由，執行顯有困難者，
    得以一元以上三元以下折算一日」，於九十年一月十日經總統公布，並於同月十
    二日生效，比較被告行為前後之法律，以裁判時之新法對於被告較為有利，依刑
    法第二條第一項前段規定自應適用最有利於行為人之法律，是本院量處被告所犯
    詐欺得利罪為有期徒刑四月，仍應諭知易科罰金之折算標準，附此敘明）。
據上論斷，應依刑事訴訟法第二百九十九條第一項前段，刑法第二條第一項前段、第
三百三十九條第二項、第一項、第四十一條第一項前段（修正後），罰金罰鍰提高標
準條例第一條前段、第二條，判決如主文。
中      華      民      國      九十一      年      八      月    十三  日
                                        法  官    賴妙雲
右正本證明與原本無異。
如不服本判決，應於送達後十日內向本院提出上訴狀 （須附繕本） ，上訴於台灣高等
法院台中分院。
                                        書記官
中      華      民      國      九十一      年      八      月    十三  日
附錄論罪科刑法條
刑法第三百三十九條：
第  339 條  意圖為自己或第三人不法之所有，以詐術使人將本人或第三人之物交付者
            ，處五年以下有期徒刑、拘役或科或併科一千元以下罰金。
            以前項方法得財產上不法之利益或使第三人得之者，亦同。
            前二項之未遂犯罰之。
